---
title: "Análisis de Necesidades de Formación Docente"
subtitle: "Subsecretaría de Educación Media Superior del Estado de México"
author: "Generado automáticamente"
date: "`r Sys.Date()`"
output:
  html_document:
    theme: flatly
    toc: true
    toc_float: true
    code_folding: hide
---

<style>
  body {
    background-color: #f9f9f9;
  }
  h1, h2, h3, h4 {
    color: #56212F;
    font-weight: bold;
  }
  .list-group-item.active, .list-group-item.active:hover, .list-group-item.active:focus {
    background-color: #9F2241 !important;
    border-color: #9F2241 !important;
  }
  a {
    color: #977E5B;
  }
  .btn-default {
    background-color: #BC955B;
    color: white;
    border-color: #BC955B;
  }
  .btn-default:hover {
    background-color: #977E5B;
    color: white;
  }
  table th {
    background-color: #D6D1CA !important;
    color: #56212F !important;
  }
</style>

```{r setup, include=FALSE}
knitr::opts_chunk$set(echo = TRUE, warning = FALSE, message = FALSE)

# Cargar librerías necesarias
library(tidyverse)
library(ggplot2)
library(tidytext)    # Para análisis de preguntas abiertas
library(wordcloud2)  # Para nubes de palabras
library(kableExtra)  # Para tablas bonitas
library(broom)       # Para mostrar resultados de modelos estadísticos

# Intentar cargar los datos limpios generados en la Fase 1
if(file.exists("datos_limpios.rds") & file.exists("matriz_dimensiones.rds")){
  datos <- readRDS("datos_limpios.rds")
  matriz <- readRDS("matriz_dimensiones.rds")
} else {
  stop("No se encontraron los datos limpios. Por favor ejecuta el script 01_preparacion_datos.R primero.")
}
```

## 1. Contexto General de los Docentes

En esta sección presentamos un resumen estadístico de la población docente que respondió al instrumento.

```{r contexto, fig.width=10, fig.height=7}
if("subdireccion_regional" %in% names(datos)) {
  # Para evitar que el texto se amontone, limpiamos los NAs y recortamos el texto a 40 caracteres por línea.
  datos_limpios_contexto <- datos %>% filter(!is.na(subdireccion_regional))

  grafica_contexto <- datos_limpios_contexto %>%
    ggplot(aes(x = forcats::fct_infreq(stringr::str_wrap(as.character(subdireccion_regional), width = 40)))) +
    geom_bar(fill = "#9F2241") + # Usando Rojo Vino Institucional
    coord_flip() + # Volteamos la gráfica para que las etiquetas se lean de izquierda a derecha
    theme_minimal(base_size = 14) +
    theme(
      plot.title = element_text(color = "#56212F", face = "bold"),
      axis.text.y = element_text(size = 11, color = "black")
    ) +
    labs(title = "Participación por Subdirección Regional",
         x = "Subdirección Regional", y = "Cantidad de Docentes")

  print(grafica_contexto)
} else {
  cat("Gráfica no generada: No se encontró la columna 'subdireccion_regional'. \nRevisa los nombres con names(datos) y actualiza el código en este chunk.")
}
```

## 2. Necesidades de Formación (Escala Likert por Dominios y Líneas Temáticas)

Análisis descriptivo de las necesidades formativas identificadas por los docentes, agrupadas por los Dominios del Marco de Excelencia (USICAMM) y las Líneas Temáticas (COSAC).

```{r likert_descriptivo, results='asis'}
# Convertimos las columnas de preguntas (p1 a p22) a formato largo,
# forzamos a numérico para sacar promedios y cruzamos con la matriz.

matriz_limpia <- matriz %>%
  mutate(pregunta_id = tolower(pregunta_id))

datos_likert <- datos %>%
  mutate(id_docente = row_number()) %>%
  select(id_docente, subdireccion_regional, naturaleza_formacion, situacion_laboral, matches("^p[0-9]+$")) %>%
  pivot_longer(cols = matches("^p[0-9]+$"), names_to = "pregunta_id", values_to = "respuesta") %>%
  mutate(respuesta = as.numeric(respuesta)) %>%
  left_join(matriz_limpia, by = "pregunta_id")

# 1. Análisis por Dominio USICAMM
resumen_dominio <- datos_likert %>%
  filter(!is.na(dominio_marco_excelencia)) %>%
  group_by(dominio_marco_excelencia) %>%
  summarise(promedio = mean(respuesta, na.rm = TRUE)) %>%
  arrange(desc(promedio))

if(nrow(resumen_dominio) > 0){
  dominio_top <- resumen_dominio$dominio_marco_excelencia[1]
  cat(paste0("<p style='font-size: 16px; margin-bottom: 20px;'><strong>Síntesis Descriptiva:</strong> Al agrupar las respuestas de los docentes de acuerdo al Marco para la Excelencia (USICAMM), se identifica que el <strong>", dominio_top, "</strong> representa la principal necesidad de formación en la población encuestada, requiriendo atención prioritaria en el diseño de programas estatales.</p>"))

  resumen_dominio %>%
    rename(`Dominio (USICAMM)` = dominio_marco_excelencia, `Nivel Promedio (1-5)` = promedio) %>%
    mutate(`Nivel Promedio (1-5)` = round(`Nivel Promedio (1-5)`, 2)) %>%
    kbl(caption = "Necesidades de Formación Prioritarias por Dominio") %>%
    kable_styling(bootstrap_options = c("striped", "hover", "condensed"), full_width = F, position = "left") %>%
    row_spec(1, bold = T, color = "white", background = "#9F2241") %>% print()
}

# 2. Análisis por Línea Temática COSAC
resumen_linea <- datos_likert %>%
  filter(!is.na(lineas_tematicas_orientaciones_cosac)) %>%
  group_by(lineas_tematicas_orientaciones_cosac) %>%
  summarise(promedio = mean(respuesta, na.rm = TRUE)) %>%
  arrange(desc(promedio))

if(nrow(resumen_linea) > 0){
  linea_top <- resumen_linea$lineas_tematicas_orientaciones_cosac[1]
  cat(paste0("<p style='font-size: 16px; margin-top: 30px; margin-bottom: 20px;'>En cuanto a las orientaciones de la COSAC, la línea temática con mayor demanda es: <strong>", linea_top, "</strong>. Esta tendencia debe ser considerada como eje articulador en la planeación de cursos.</p>"))

  resumen_linea %>%
    rename(`Línea Temática (COSAC)` = lineas_tematicas_orientaciones_cosac, `Nivel Promedio (1-5)` = promedio) %>%
    mutate(`Nivel Promedio (1-5)` = round(`Nivel Promedio (1-5)`, 2)) %>%
    kbl(caption = "Necesidades de Formación por Línea Temática") %>%
    kable_styling(bootstrap_options = c("striped", "hover", "condensed"), full_width = F, position = "left") %>%
    row_spec(1, bold = T, color = "white", background = "#BC955B") %>% print()
}

# 3. Top 5 Indicadores Críticos
resumen_indicador <- datos_likert %>%
  filter(!is.na(indicador_dominio_marco_excelencia)) %>%
  group_by(indicador_dominio_marco_excelencia) %>%
  summarise(promedio = mean(respuesta, na.rm = TRUE)) %>%
  arrange(desc(promedio)) %>%
  head(5)

if(nrow(resumen_indicador) > 0){
  cat("<h4 style='color: #56212F; margin-top: 30px;'>Top 5 Indicadores Críticos (USICAMM)</h4>")
  resumen_indicador %>%
    rename(`Indicador Específico` = indicador_dominio_marco_excelencia, `Nivel Promedio (1-5)` = promedio) %>%
    mutate(`Nivel Promedio (1-5)` = round(`Nivel Promedio (1-5)`, 2)) %>%
    kbl() %>%
    kable_styling(bootstrap_options = c("striped", "hover", "condensed"), full_width = F, position = "left") %>%
    row_spec(1:5, background = "#fcf8e3") %>% print()
}
```

## 3. Análisis Inferencial (Directrices para Política Educativa)

Buscamos identificar si las necesidades de formación varían significativamente según las características del docente (por ejemplo, entre docentes con formación pedagógica vs. disciplinar, o según su situación laboral).

```{r inferencial, results='asis'}
# Función auxiliar para interpretar p-values
interpretar_p_value <- function(p_val, variable_name) {
  if (is.na(p_val)) return("")
  if (p_val < 0.05) {
    return(paste0("<p style='color: #9F2241;'><strong>Interpretación de Política Educativa:</strong> Existe una diferencia estadísticamente significativa (p < 0.05) en las necesidades de formación de acuerdo a su <em>", variable_name, "</em>. Esto sugiere que <strong>se deben diseñar rutas de formación diferenciadas</strong> y específicas para los distintos grupos, ya que sus prioridades no son las mismas.</p>"))
  } else {
    return(paste0("<p style='color: #56212F;'><strong>Interpretación de Política Educativa:</strong> No se encontró evidencia estadística (p > 0.05) de que las necesidades varíen significativamente según su <em>", variable_name, "</em>. Esto indica que <strong>se puede aplicar un programa de formación estandarizado</strong> para todos los docentes independientemente de esta característica, optimizando recursos estatales.</p>"))
  }
}

# Calculamos un puntaje global de necesidad por docente
puntajes_globales <- datos_likert %>%
  group_by(id_docente, naturaleza_formacion, situacion_laboral) %>%
  summarise(puntaje_necesidad_global = mean(respuesta, na.rm = TRUE), .groups = "drop")

cat("<h3>A. Análisis por Naturaleza de la Formación</h3>")
# 1. Comparación por Naturaleza de Formación
num_grupos_formacion <- length(unique(na.omit(puntajes_globales$naturaleza_formacion)))

if(num_grupos_formacion == 2) {
  t_test_formacion <- t.test(puntaje_necesidad_global ~ naturaleza_formacion, data = puntajes_globales)
  p_val <- t_test_formacion$p.value

  cat(interpretar_p_value(p_val, "Naturaleza de Formación"))

  tidy(t_test_formacion) %>%
    select(estimate, statistic, p.value, conf.low, conf.high) %>%
    kbl(caption = "Prueba T: Naturaleza de Formación") %>%
    kable_styling(bootstrap_options = c("striped", "hover"), full_width = F) %>% print()
} else if (num_grupos_formacion > 2) {
  anova_formacion <- aov(puntaje_necesidad_global ~ naturaleza_formacion, data = puntajes_globales)
  p_val <- summary(anova_formacion)[[1]][["Pr(>F)"]][1]

  cat(interpretar_p_value(p_val, "Naturaleza de Formación"))

  tidy(anova_formacion) %>%
    kbl(caption = "ANOVA: Naturaleza de Formación") %>%
    kable_styling(bootstrap_options = c("striped", "hover"), full_width = F) %>% print()
} else {
  cat("<p>No hay suficientes grupos en Naturaleza de Formación para realizar prueba estadística.</p>")
}

cat("<hr><h3>B. Análisis por Situación Laboral</h3>")
# 2. Comparación por Situación Laboral
num_grupos_laboral <- length(unique(na.omit(puntajes_globales$situacion_laboral)))

if(num_grupos_laboral == 2) {
  t_test_laboral <- t.test(puntaje_necesidad_global ~ situacion_laboral, data = puntajes_globales)
  p_val <- t_test_laboral$p.value

  cat(interpretar_p_value(p_val, "Situación Laboral"))

  tidy(t_test_laboral) %>%
    select(estimate, statistic, p.value, conf.low, conf.high) %>%
    kbl(caption = "Prueba T: Situación Laboral") %>%
    kable_styling(bootstrap_options = c("striped", "hover"), full_width = F) %>% print()
} else if (num_grupos_laboral > 2) {
  anova_laboral <- aov(puntaje_necesidad_global ~ situacion_laboral, data = puntajes_globales)
  p_val <- summary(anova_laboral)[[1]][["Pr(>F)"]][1]

  cat(interpretar_p_value(p_val, "Situación Laboral"))

  tidy(anova_laboral) %>%
    kbl(caption = "ANOVA: Situación Laboral") %>%
    kable_styling(bootstrap_options = c("striped", "hover"), full_width = F) %>% print()
} else {
  cat("<p>No hay suficientes grupos en Situación Laboral para realizar prueba estadística.</p>")
}
```

## 4. Análisis Cualitativo (Preguntas Abiertas)

A continuación, analizamos las expresiones libres de los docentes mediante técnicas de minería de textos para identificar las temáticas recurrentes que solicitan.

```{r mineria_texto, results='asis'}
# Análisis de la columna 'tematica_prioritaria'
if("tematica_prioritaria" %in% names(datos)) {
  # Definimos algunas stopwords (palabras vacías) extra comunes en español
  palabras_vacias <- tibble(word = c(get_stopwords(language = "es")$word,
                                     "docente", "docentes", "alumnos", "escuela", "clases", "hacer", "ser", "como", "mas"))

  tokens <- datos %>%
    select(tematica_prioritaria) %>%
    drop_na() %>%
    unnest_tokens(word, tematica_prioritaria) %>%
    anti_join(palabras_vacias, by = "word")

  frecuencias <- tokens %>%
    count(word, sort = TRUE) %>%
    filter(n > 1) %>% # Filtrar para que solo salgan palabras repetidas
    head(40)

  # Si hay suficientes palabras, genera la nube y la prosa
  if(nrow(frecuencias) > 0){
    top_3_palabras <- frecuencias$word[1:min(3, nrow(frecuencias))]

    cat(paste0("<div style='background-color: #DDC8A4; padding: 15px; border-radius: 5px; margin-bottom: 20px; color: #56212F;'>",
               "<strong>Recomendación para Líneas Temáticas (COSAC):</strong> ",
               "Al analizar las respuestas libres de los docentes mediante minería de textos, se detectó que las temáticas emergentes más recurrentes y urgentes giran en torno a los conceptos: <strong>'",
               paste(top_3_palabras, collapse = "', '"),
               "'</strong>. Se sugiere enfáticamente crear cápsulas de micro-aprendizaje o talleres focalizados que aborden estas inquietudes de manera transversal a los dominios del Marco de Excelencia.",
               "</div>"))

  } else {
    cat("<p>No hay suficientes palabras clave repetidas en las temáticas prioritarias para generar un análisis de texto.</p>")
  }
}
```

```{r nube_render, echo=FALSE}
# Separamos el widget html (wordcloud) en un chunk diferente sin results='asis'
# para garantizar que knitr cargue correctamente las dependencias de javascript.
if("tematica_prioritaria" %in% names(datos) && exists("frecuencias") && nrow(frecuencias) > 0) {
  wordcloud2(frecuencias, size = 1.0, color = "#9F2241", backgroundColor = "#f9f9f9")
}
```

## Conclusiones Preliminares

*El texto de conclusiones se generará dinámicamente con base en los resultados anteriores.*
