---
title: "Análisis de Necesidades de Formación Docente"
subtitle: "Subsecretaría de Educación Media Superior del Estado de México"
author: "Generado automáticamente"
date: "`r Sys.Date()`"
output:
  html_document:
    theme: flatly
    toc: true
    toc_float: true
    code_folding: hide
---

```{r setup, include=FALSE}
knitr::opts_chunk$set(echo = TRUE, warning = FALSE, message = FALSE)

# Cargar librerías necesarias
library(tidyverse)
library(ggplot2)
library(tidytext)    # Para análisis de preguntas abiertas
library(wordcloud2)  # Para nubes de palabras
library(kableExtra)  # Para tablas bonitas
library(broom)       # Para mostrar resultados de modelos estadísticos

# Intentar cargar los datos limpios generados en la Fase 1
if(file.exists("datos_limpios.rds") & file.exists("matriz_dimensiones.rds")){
  datos <- readRDS("datos_limpios.rds")
  matriz <- readRDS("matriz_dimensiones.rds")
} else {
  stop("No se encontraron los datos limpios. Por favor ejecuta el script 01_preparacion_datos.R primero.")
}
```

## 1. Contexto General de los Docentes

En esta sección presentamos un resumen estadístico de la población docente que respondió al instrumento.

```{r contexto}
# NOTA IMPORTANTE PARA EL USUARIO:
# Ajusta la variable `columna_subdireccion` al nombre exacto de la columna en tus datos.
# Puedes ver los nombres exactos ejecutando `names(datos)` en la consola.
# Por defecto está configurada como "subdireccion_regional". Si tu columna se llama diferente,
# cámbiala en las líneas siguientes.

if("subdireccion_regional" %in% names(datos)) {
  # Cambia "subdireccion_regional" por el nombre de tu columna en las siguientes líneas
  datos %>%
    # Usamos fct_infreq para ordenar automáticamente de mayor a menor sin usar variables temporales
    ggplot(aes(y = forcats::fct_infreq(as.character(subdireccion_regional)))) +
    geom_bar(fill = "#56212F") + # Usando color institucional (Vino)
    theme_minimal() +
    labs(title = "Participación por Subdirección Regional",
         y = "Subdirección Regional", x = "Cantidad de Docentes")
} else {
  cat("Gráfica no generada: No se encontró la columna 'subdireccion_regional'. \nRevisa los nombres con names(datos) y actualiza el código en este chunk.")
}
```

## 2. Necesidades de Formación (Escala Likert por Dominios y Líneas Temáticas)

Análisis descriptivo de las necesidades formativas identificadas por los docentes, agrupadas por los Dominios del Marco de Excelencia (USICAMM) y las Líneas Temáticas (COSAC).

```{r likert_descriptivo}
# Convertimos las columnas de preguntas (p1 a p22) a formato largo,
# forzamos a numérico para sacar promedios y cruzamos con la matriz.
# Para evitar errores si la matriz se guardó con "P" mayúscula, unificamos a minúscula.

matriz_limpia <- matriz %>%
  mutate(pregunta_id = tolower(pregunta_id))

datos_likert <- datos %>%
  # Agregamos un identificador de fila (docente) para no perder el contexto
  mutate(id_docente = row_number()) %>%
  select(id_docente, subdireccion_regional, naturaleza_formacion, situacion_laboral, matches("^p[0-9]+$")) %>%
  pivot_longer(cols = matches("^p[0-9]+$"), names_to = "pregunta_id", values_to = "respuesta") %>%
  mutate(respuesta = as.numeric(respuesta)) %>%
  left_join(matriz_limpia, by = "pregunta_id")

# Tabla de promedios por Dominio USICAMM
datos_likert %>%
  filter(!is.na(dominio_marco_excelencia)) %>%
  group_by(`Dominio (USICAMM)` = dominio_marco_excelencia) %>%
  summarise(`Nivel Promedio de Necesidad (1-5)` = round(mean(respuesta, na.rm = TRUE), 2)) %>%
  arrange(desc(`Nivel Promedio de Necesidad (1-5)`)) %>%
  kbl(caption = "Necesidades de Formación Prioritarias por Dominio del Marco de Excelencia") %>%
  kable_styling(bootstrap_options = c("striped", "hover", "condensed"))
```

## 3. Análisis Inferencial (Directrices para Política Educativa)

Buscamos identificar si las necesidades de formación varían significativamente según las características del docente (por ejemplo, entre docentes con formación pedagógica vs. disciplinar, o según su situación laboral).

```{r inferencial}
# Calculamos un puntaje global de necesidad por docente
puntajes_globales <- datos_likert %>%
  group_by(id_docente, naturaleza_formacion, situacion_laboral) %>%
  summarise(puntaje_necesidad_global = mean(respuesta, na.rm = TRUE), .groups = "drop")

# 1. Comparación por Naturaleza de Formación
if(length(unique(na.omit(puntajes_globales$naturaleza_formacion))) >= 2) {
  t_test_formacion <- t.test(puntaje_necesidad_global ~ naturaleza_formacion, data = puntajes_globales)

  tidy(t_test_formacion) %>%
    select(estimate, statistic, p.value, conf.low, conf.high) %>%
    kbl(caption = "Prueba T: Diferencias en Necesidad Global según Naturaleza de Formación") %>%
    kable_styling()
} else {
  cat("No hay suficientes grupos en Naturaleza de Formación para realizar prueba estadística.\n")
}

# 2. Comparación por Situación Laboral
if(length(unique(na.omit(puntajes_globales$situacion_laboral))) >= 2) {
  t_test_laboral <- t.test(puntaje_necesidad_global ~ situacion_laboral, data = puntajes_globales)

  tidy(t_test_laboral) %>%
    select(estimate, statistic, p.value, conf.low, conf.high) %>%
    kbl(caption = "Prueba T: Diferencias en Necesidad Global según Situación Laboral") %>%
    kable_styling()
}
```

## 4. Análisis Cualitativo (Preguntas Abiertas)

A continuación, analizamos las expresiones libres de los docentes mediante técnicas de minería de textos para identificar las temáticas recurrentes que solicitan.

```{r mineria_texto}
# Análisis de la columna 'tematica_prioritaria'
if("tematica_prioritaria" %in% names(datos)) {
  # Definimos algunas stopwords (palabras vacías) extra comunes en español
  palabras_vacias <- tibble(word = c(get_stopwords(language = "es")$word,
                                     "docente", "docentes", "alumnos", "escuela", "clases"))

  tokens <- datos %>%
    select(tematica_prioritaria) %>%
    drop_na() %>%
    unnest_tokens(word, tematica_prioritaria) %>%
    anti_join(palabras_vacias, by = "word")

  frecuencias <- tokens %>%
    count(word, sort = TRUE) %>%
    filter(n > 1) %>% # Filtrar para que solo salgan palabras repetidas
    head(40)

  # Si hay suficientes palabras, genera la nube
  if(nrow(frecuencias) > 0){
    wordcloud2(frecuencias, size = 1.0, color = "#9F2241", backgroundColor = "#f9f9f9")
  } else {
    cat("No hay suficientes palabras clave en las temáticas prioritarias para generar una nube.")
  }
}
```

## Conclusiones Preliminares

*El texto de conclusiones se generará dinámicamente con base en los resultados anteriores.*
